【裁判字號】    95,易,887
【裁判日期】    950908
【裁判案由】    詐欺
【裁判全文】
臺灣彰化地方法院刑事判決               95年度易字第887號
公  訴  人  臺灣彰化地方法院檢察署檢察官
被      告  甲○○
上列被告因詐欺案件，經檢察官提起公訴（95年度偵字第5743、
5811號）及移送併案審理（95年度偵字第7694號），被告於本院
準備程序中就被訴事實為有罪之陳述，經本院合議庭裁定由受命
法官獨任依簡式審判程序審理，判決如下：
    主    文
甲○○幫助連續意圖為自己不法之所有，以恐嚇使人將本人之物
交付，處有期徒刑月，如易科罰金，以佰元折算壹日。
    犯罪事實
一、甲○○罹患有精神分裂症，主要症狀為幻聽（但未達精神喪
    失或心神 耗弱程度）。甲○○於民國95年3月間之某日，經
    由夾報廣告獲知可憑出售金融機構存摺、提款卡等物取得現
    款，竟於能預見無故蒐集他人之存摺、帳戶使用者，將可能
    藉此收購之存摺、帳戶，自行或轉由他人遂行財產上犯罪之
    目的之情況下，仍基於容認該結果發生亦不違背其本意之不
    確定幫助恐嚇取財犯意，主動撥打前開廣告刊登之電話號碼
    ，聯絡真實姓名年籍不詳，綽號「阿狗」之成年男子，雙方
    約定以每本銀行存摺新臺幣（下同）2,000元、郵局存摺4,
    000元之代價，由甲○○提供金融機構帳戶予「阿狗」之成
    年男子使用。嗣甲○○即於95年4月6日前往臺中商業銀行芬
    園分行（下稱臺中商銀）以其自己之名義申請開立帳號00
    0000000000號之存款帳戶，另並分別於95年3月31日及95年4
    月7日前往中華郵政股份有限公司芬園郵局（下稱芬園郵局
    ）申請辦理其原已開立之局號0000000、帳號015177號存款
    帳戶之電話語音服務及晶片金融卡，待芬園郵局晶片金融卡
    製作完成後，甲○○即於95年4月13日（起訴書誤載為95年3
    月間某日）約同「阿狗」一起至芬園郵局領取晶片金融卡，
    並於領得晶片金融卡後，在芬園郵局，將上開臺中商銀及芬
    園郵局存款帳戶之存摺、印章、提款卡及密碼一併交予「阿
    狗」，再由「阿狗」轉交付予另一位亦到場，真實姓名年籍
    不詳，自稱「陳先生」之成年男子，甲○○因而當場取得出
    售上開帳戶之報酬共計6,000元。嗣該自稱「陳先生」所屬
    之犯罪集團成員即基於恐嚇取財之概括犯意，先後：(1)於95
    年4月17日上午9時30分許，撥打電話向乙○○宣稱已綁架其
    兒子，需匯款贖人之恐嚇性言語，使乙○○心生畏懼，而於
    同日上午10時39分許，在臺北縣之土城郵局將23,000元匯入
    甲○○之上開芬園郵局帳戶中；(2)於95年4月17日上午10時
    許，撥打電話向丁○○宣稱已綁架其兒子，需匯款贖人之恐
    嚇性言語，使丁○○心生畏懼，而於同日上午10時43分許，
    在臺北縣之新莊郵局將24,000元匯入甲○○之上開芬園郵局
    帳戶中；(3)於95年4月17日中午12時許，撥打電話向丙○○
    宣稱已綁架其孫子，需匯款贖人之恐嚇性言語，使丙○○心
    生畏懼，而於同日中午12時56分許，在苗栗縣之南苗郵局將
    20,000元匯入甲○○之上開芬園郵局帳戶。嗣經乙○○、丁○○、丙○○報警始循線而查知上情。
二、案經被害人丁○○訴由臺北縣警察局新莊分局移轉彰化縣警
    察局彰化分局報告臺灣彰化地方法院檢察署檢察官及丙○○
    訴由雲林縣警察局北港分局報告臺灣雲林地方法院檢察署呈
    請臺灣高等法院檢察署檢察長令轉臺灣彰化地方法院檢察署
    檢察官偵查起訴，及被害人乙○○訴由臺北縣警察局土城分
    局移轉彰化縣警察局彰化分局報告臺灣彰化地方法院檢察署
    檢察官偵查後移送併案審理。
    理    由
一、本件被告甲○○於準備程序中，先就上開犯罪事實為有罪之
    陳述，且所犯係死刑、無期徒刑、最輕本刑為3 年以上有期
    徒刑以外之罪，經本院合議庭依刑事訴訟法第273 條之1 第
    1 項之規定，裁定由法官一人獨任進行簡式審判程序，先此
    敘明。
二、上揭事實，業據被告甲○○迭於警詢、偵查及本院審理中坦
    承不諱，核與被害人乙○○、丁○○、丙○○指訴情節相符
    ，並有被告上開芬園郵局帳戶之郵政存簿儲金立帳申請書影
    影本、客戶歷史交易清單、臺中商銀芬園分行95年7 月7 日
    中芬園字第115 號函及隨函檢附之被告帳戶基本資料電腦列
    印單、身分證、健保卡及存款業務往來申請約定書影本、中
    華郵政份有限公司彰化郵局95年8 月21日彰營字第09501019
    41號函及隨函檢附之晶片金融卡申請書、使用電話語音服務
    申請書影本各1 份、郵政國內匯款執據3 紙附卷可稽。另按
    刑法第13條所稱之故意本有直接故意（確定故意）與間接故
    意（不確定故意）之別，條文中「行為人對於構成犯罪之事
    實，明知並有意使其發生者」為直接故意，至於「行為人對
    於構成犯罪之事實，預見其發生而其發生並不違背其本意者
    」則屬間接故意；又間接故意與有認識的過失（又稱疏虞過
    失）之區別，在於二者對構成犯罪之事實雖均預見其能發生
    ，但前者對其發生並不違背其本意，後者則確信其不發生。
    而金融機構帳戶之申請甚為簡易方便，如係基於正當用途而
    有使用帳戶之必要，通常需用人得以自己名義申請辦理即可
    ，本無假手他人之必要，更無須以6,000 元代價作為要求他
    人提供存摺帳戶對價之理。倘「阿狗」及「陳先生」非將被
    告提供之存摺帳戶作為犯罪所得存提進出及其他不法之用途
    ，豈須隱匿自己真實姓名而向被告收購存摺帳戶供己使用？
    又被告率將自己所有存摺帳戶交予他人使用，且與渠等相識
    不深，衡之常情，如此乖離常態之交易行為，就一般具有相
    當社會經驗之人而言，當可輕易預見渠等收購存摺係供作非
    法使用。再者，蒐集他人存摺帳戶作為被害人匯入款項之交
    易媒介，用以隱匿真正犯罪者身分及資金流向之犯罪模式，
    多係用於俗稱擄鴿或擄車勒贖、恐嚇取財或詐欺犯罪，此乃
    一般使用人頭帳戶常見之非法利用類型，復經大眾傳播媒體
    再三披露，被告亦無從諉為不知。則「阿狗」及「陳先生」
    於取得被告提供之存摺帳戶後，嗣經用於恐嚇取財之不法用
    途，此一犯罪手法仍未逸脫於被告幫助他人犯罪意思之外，
    即屬被告所預見。況被告自承知道許多犯罪集團以人頭帳戶
    進行犯罪，而提供存摺帳戶予他人即是將帳戶提供予他人作
    為人頭帳戶，且縱他人可能作為上開犯罪用途，其亦無法管
    理控制（參本院審判筆錄第5 頁），又容任該項犯罪行為之
    繼續實現，毫無積極取回前揭物品或其他主觀上認為不致發
    生該項犯罪結果之確信，足徵前揭犯罪行為自仍不違其本意
    ，被告應具有幫助他人恐嚇取財犯罪之間接故意。綜上所陳
    ，本案事證已臻明確，被告犯行至堪認定。
三、按以恐嚇使人將物交付，有時固亦含有詐欺性質，但與詐欺
    罪之區別，則在有無施用威嚇，使人心生畏懼之情形為斷。
    又恐嚇罪質，非不含有詐欺性，其與詐欺罪之區別，係在行
    為人對於被害人所用之手段，僅使其陷於錯誤者，為詐欺，
    使發生畏懼心者，為恐嚇，最高法院28年上字第1238號、30
    年上字第668 號判例意旨可資參照。是詐欺取財罪與恐嚇取
    財罪，所保護之法益雖均為財產法益，並均附隨保障財產處
    分之自由法益，且雖均以行為人「意圖為自己或第三人不法
    之所有」，及「使人交付財物」為構成要件，然細究立法者
    所制定之條文內涵，其所保護財產處分之自由法益仍有層次
    上之差異，其所不同者，即為「行為人之行為及因此造成被
    害人產生何種心理影響而決定交付財物」，此亦為區別詐欺
    取財與恐嚇取財之判斷核心；倘行為人係單純施以詐術，而
    被害人依其充分之自由意識（不涉及被害人是否有足夠之知
    識及資訊可參考）判斷後仍陷於錯誤，致自願性的決定交付
    財物，即屬詐欺取財；反之，倘行為人係以使被害人心生畏
    懼以壓制其自由意識之方式（不論手段是否涉及欺騙），使
    被害人在恐懼之心理強制下不得已而交付財物，即屬恐嚇取
    財。是本件犯罪集團以「被害人有家人遭綁架，需匯款贖人
    」之言語通知被害人，其所稱內容雖非真實，但其目的顯然
    係以此一恐嚇性之言語內容，使被害人心生畏懼而壓制其自
    由決定之意識，不得不交付財物，應屬恐嚇取財無疑。次按
    連續幫助與幫助連續原屬有別，如基於概括犯意，多次幫助
    他人犯罪，為連續幫助；如以一幫助行為，幫助他人連續犯
    罪，則為幫助連續，就幫助犯言，僅有一次之犯罪行為（最
    高法院86年度臺上字第5680號、87年度臺上字第3865號判決
    參照）。查「阿狗」及「陳先生」所屬之犯罪集團先後於上
    開犯罪事實所載之時間，連續多次恐嚇被害人乙○○、丁○○、丙○○，致渠等心生畏懼而交付財物，為連續犯，而被
    告僅交付存摺、印章、提款卡及密碼予「阿狗」及「陳先生
    」，雖並未參與上開犯罪之構成要件行為，然其顯係以幫助
    他人犯罪之意思，實施恐嚇取財構成要件以外之行為，且其
    以前開一交付存摺、印章、提款卡及密碼之幫助行為，幫助
    「阿狗」及「陳先生」所屬之犯罪集團犯前開連續恐嚇取財
    犯行，自應構成幫助連續恐嚇取財之犯罪。
四、被告行為後，刑法於94年2 月2 日修正公布、刑法施行法於
    95年6 月14日修正公布、罰金罰鍰提高標準條例於95年5 月
    17日修正公布，並均於95年7 月1 日施行，關於本案應適用
    之新、舊法，茲比較如下：
  (一)刑法第2 條第1 項規定，係規範行為後法律變更所生新舊法
    律比較適用之準據法，於95年7 月1 日刑法施行後，應適用
    刑法第2 條第1 項之規定，為「從舊從輕」之比較（最高法
    院95年5 月23日第8 次刑事庭會議決議第1 點第1 項參照）
    。
  (二)刑法第30條雖就幫助犯之法條文字為部份修正，然此修正僅
    為法理之明文化，非屬法律之變更，應無庸依刑法第2 條第
    1 項為新舊法有利之比較（該條修正理由及最高法院95年第
    8 次刑事庭會議決議第5 點第2 項之意旨參照）。
  (三)刑法第346 條第1 項恐嚇取財罪，法定刑得併科1 千元以下
    罰金，依修正後刑法施行法增訂第1 條之1 規定：「中華民
    國94年1 月7 日刑法修正施行後，刑法分則編所定罰金之貨
    幣單位為新臺幣。94年1 月7 日刑法修正時，刑法分則編未
    修正之條文定有罰金者，自94年1 月7 日刑法修正施行後，
    就其所定數額提高為30倍。但72年6 月26日至94年1 月7 日
    新增或修正之條文，就其所定數額提高為3 倍」及刑法第33
    條第5 款修正為：「主刑之種類如下：五、罰金：新臺幣1
    千元以上，以百元計算之」等規定，是依修正後之法律，刑
    法第346 條第1 項恐嚇取財罪所得科處之罰金刑最高為新臺
    幣3 萬元、最低為新臺幣1 千元；然依被告行為時之刑罰法
    律，即罰金罰鍰提高標準條例第1 條前段規定之提高倍數10
    倍、現行法規所定貨幣單位折算新臺幣標準第2 條規定以新
    臺幣元3 倍折算之及修正前刑法第33條第5 款規定之罰金最
    低額1 元計算，該罪之罰金刑最高額雖與新法同為新臺幣3
    萬元，然最低額僅為新臺幣3 元。因此，比較上述修正前、
    後之法律，自以被告行為時關於科處罰金刑之法律較有利於
    被告。
  (四)依刑法第2 條第1 項規定為新舊刑法比較時，應就罪刑有關
    之共犯、未遂犯、連續犯、想像競合犯、牽連犯以及累犯加
    重、自首減輕、暨其他法定加減原因（如身分加減）與加減
    例等一切情形，綜其全部之結果，而為比較，再適用有利於
    行為人之法律處斷，而不得一部割裂分別適用不同之新舊法
    （最高法院24年上字第4634號判例意旨、95年第8 次刑事庭
    會議決議第1 點第4 項參照）。經綜合比較新、舊法之結果
    ，以被告行為時之舊法較有利於被告，依刑法第2 條第1 項
    前段規定，本案自應一體適用被告行為時之法律即修正前刑
    法第30條、第33條第5 款，罰金罰鍰提高標準條例第1 條前
    段，現行法規所定貨幣單位折算新臺幣條例第2條之規定。
五、論罪科刑：
  (一)核被告所為，係犯修正前刑法第30條第1 項前段、刑法第34
    6 條第1 項之幫助恐嚇取財罪。公訴人起訴書雖認被告係犯
    幫助詐欺取財罪，惟揆諸前揭說明，上開犯罪集團既係犯恐
    嚇取財罪，被告即應論以幫助恐嚇取財罪，公訴意旨此部分
    尚有未洽，惟業經蒞庭檢察官當庭更正論罪法條為幫助恐嚇
    取財罪，故已毋庸為法條之變更，併此敘明。又上開犯罪事
    實欄編號(1)所示之恐嚇取財犯行雖未據檢察官提起公訴，惟
    此部分犯行均係正犯基於被告一次幫助行為所為之犯行，對
    被告而言，該部分之犯行應為檢察官起訴犯行之一部份，僅
    成立單純一罪，自為起訴效力所及，應由本院併予審理，附
    此敘明。再被告係幫助他人實施恐嚇取財罪，應依修正刑法
    第30條第2 項之規定，按恐嚇取財正犯之刑減輕之。另被告
    雖同時交付上開臺中商銀帳戶之存摺、印章、提款卡及密碼
    ，惟既無證據證明收購帳戶之人亦將該帳戶供作犯罪之用，
    基於幫助犯從屬正犯罪刑原則，自毋庸就此部分再予論罪，
    附此敘明。又被告雖因慢性精神障礙領有身心障礙手冊，惟
    查被告係罹患精神分裂症，主要症狀係幻聽，有彰化縣政府
    95年8 月17日府社障字第0950156169號函及隨函檢附之彰化
    縣身心障礙鑑定表附卷可稽，而被告供稱其最近5 、6 年來
    因定期服藥控制，已甚少發病等語（參本院準備程序筆錄第
    3 頁），參以被告於本院準備程序及審理時，對本院之問題
    均能明確了解意思，並針對問題回答，其在庭上之言行與一
    般人無異，並無任何注意力、判斷力、理解力有較一般人降
    低之情形，是本院審酌上情，認被告尚無刑法第19條免罰或
    減輕其刑規定之適用，附此敘明。爰審酌被告素行尚非不良
    （僅於85年間有一次賭博前科），本次犯罪動機係因個人經
    濟困難，一時貪圖小利而提供存摺、提款卡等物予他人犯罪
    使用，造成遭受恐嚇之人追查贓款及實際犯罪行為人發生阻
    礙，對於社會治安仍具有相當之危害性，惟所得利益僅
    6,000 元，及其犯罪動機、目的、手段、於本院審理中不但
    坦承犯行，且已賠償被害人丁○○24,000元，犯後態度甚為
    良好等一切情狀，量處如主文所示之刑，以示懲儆。
  (二)被告行為後，刑法第41條第1 項前段關於易科罰金折算標準
    之規定，業於94年2 月2 日修正公布，並於95年7 月1 日施
    行，由「犯最重本刑為5 年以下有期徒刑以下之刑之罪，而
    受6 個月以下有期徒刑或拘役之宣告，因身體、教育、職業
    、家庭之關係或其他正當事由，執行顯有困難者，得以1 元
    以上3 元以下折算1 日，易科罰金。」修正為「犯最重本刑
    為5 年以下有期徒刑以下之刑之罪，而受6 個月以下有期徒
    刑或拘役之宣告者，得以新臺幣1 千元、2 千元或3 千元折
    算1 日，易科罰金。」應依刑法第2 條第1 項規定，適用最
    有利於行為人之法律（最高法院95年第8 次刑事庭會議決議
    第3 點第2 項參照）。而修正前刑法第41條第1 項前段之易
    科罰金折算標準，依修正刪除前之罰金罰鍰提高標準條例第
    2 條規定，應就其原定數額提高為100 倍折算1 日，並依現
    行法規所定貨幣單位折算新臺幣條例第2 條規定，以新臺幣
    元3 倍折算之，亦即，修正前刑法第41條第1 項前段之易科
    罰金折算標準，應以銀元300 元即新臺幣900 元折算為1 日
    ，經比較新、舊法結果，應以被告行為時之法律舊法較有利
    於被告，依刑法第2 條第1 項前段規定，是本案自應適用被
    告行為時之法律即修正前刑法第41條第1 項前段，修正前罰
    金罰鍰提高標準條例第2 條規定，併諭知易科罰金之折算標
    準。
據上論斷，應依刑事訴訟法第273 條之1 第1 項、第299 條第1
項前段，刑法第2 條第1 項前段、（修正前）第30條第1 項前段
、第2 項、第346 條第1 項、（修正前）第41條第1 項前段，罰
金罰鍰提高標準條例第1 條前段、（修正前）第2 條，判決如主
文。
本案經檢察官高如應到庭執行職務。
中    華    民    國    95    年    9    月     8     日
                  刑事第一庭    法  官  吳永梁
以上正本證明與原本無異。
如不服本判決，應於判決送達後10日內，向本院提出上訴狀（須
附繕本）。
告訴人或被害人對於判決如有不服具備理由請求檢察官上訴者，
其上訴期間之計算係以檢察官收受判決正本之日期為準。
中    華    民    國    95    年    9    月    11     日
                                書記官  陳美敏
附錄論罪科刑法條：
中華民國刑法第30條
幫助他人犯罪者，為從犯。雖他人不知幫助之情者，亦同。
從犯之處罰，得按正犯之刑減輕之。
中華民國刑法第346條
意圖為自己或第三人不法之所有，以恐嚇使人將本人或第三人之
物交付者，處6 月以上5 年以下有期徒刑，得併科1 千元以下罰
金。
以前項方法得財產上不法之利益，或使第三人得之者，亦同。
前二項之未遂犯罰之。


司法院資訊處製作；財團法人民間司法改革基金會備份。
